【裁判字號】    88,訴,1498
【裁判日期】    890905
【裁判案由】    偽造文書等
【裁判全文】
臺灣板橋地方法院刑事判決                        八十八年度訴字第一四九八號
    公  訴  人  臺灣板橋地方法院檢察署檢察官
    被      告  壬○○
                鄭國鼎  律師
    被      告  丙○○
右列被告因偽造文書等案件，經檢察官提起公訴（八十八年度偵字第二三六八號、第
九六二四號），本院判決如左：
    主  文
壬○○共同行使偽造私文書，處有期徒刑拾月，緩刑年。
丙○○共同行使偽造私文書，處有期徒刑陸月，緩刑貳年。
    事  實
一、壬○○、丙○○均受僱於「戊○○○○國際美容股份有限公司」（下稱「戊○○○○公司」），分任該公司三重店店長及美容師，辛○○於民國（下同）八十七
    年九月八日至戊○○○○公司三重店，由丙○○推銷辛○○購買價值新台幣（下
    同）二十萬零二十五元之美容課程，辛○○並陸續於同年九月八日、九月十一日
    分別支付價金三千八百五十元、三萬一千九百元。惟壬○○、丙○○二人為達成
    該月之特定業務績效，均未告知辛○○，即由丙○○先於同年九月十五日，支付
    面額十五萬元之支票一張（發票日八十七年十二月三十一日、付款人第一銀行新
    莊分行、票號ＭＡ0000000號、發票人唐松夫），壬○○亦於同年九月三
    十日支付五萬五千元現金，均由會計甲○○交回總公司，壬○○與丙○○則私自
    約定俟辛○○付款後，即以辛○○繳付之現金將丙○○墊付支票由總公司換回。
    嗣於同年十月初，辛○○認課程價格昂貴心生後悔，向丙○○表示欲解約不願繼
    續付款，丙○○擔心其墊付支票無法順利取回，而請示店長壬○○應如何處理，
    壬○○即與不詳姓名年籍之人，基於共同偽造私文書之犯意聯絡，由壬○○將其
    知悉之丙○○男友乙○○之姓名及住址資料，提供由該不詳姓名之人於不詳時、
    地偽造美國運通卡月結單一紙，壬○○即於八十七年十月初在戊○○○○三重店
    店長室內，將該紙內容為乙○○於八十七年九月十日以美國運通卡刷卡給付戊○○○○公司二十萬元之偽造月結單交付予丙○○，並與丙○○基於共同行使偽造
    私文書之犯意聯絡，指示丙○○傳真予辛○○，由丙○○向辛○○佯稱乙○○已
    替辛○○代繳款項予戊○○○○公司等語，辛○○遂未解約，並允諾繼續繳付餘
    款，足生損害於台灣美國運通國際股份有限公司之管理正確性及乙○○、辛○○
    。辛○○嗣於同年十月二十四日依上開三重店之指示，將現金十二萬四千六百五
    十元（檢察官誤載為十二萬五千元）匯入不知情三重店員工癸○○之郵局帳戶，
    癸○○於同年十月二十八日、同年月二十九日分別前往郵局提領前開款項，交予
    會計甲○○，甲○○旋即依壬○○指示交付該筆款項予壬○○。
二、案經戊○○○○公司告發由台北縣警察局三重分局報告台灣板橋地方法院檢察署
    檢察官偵查起訴。
    理  由
一、右揭事實，迭據被告丙○○於警訊、偵查及本院審理時坦承不諱，被告壬○○則
    矢口否認有何行使偽造文書犯行，辯稱：我沒有將繳款單交給丙○○，也不知道
    丙○○有傳真繳款單給辛○○云云。惟查：
  (一)被告壬○○於八十八年三月十二日警訊中供述：我不知道辛○○是否匯錢到美容
    師癸○○帳戶，錢也不是我領走的，我沒有與丙○○聯手欺騙客戶；在偵查中供
    述：我沒有指示丙○○提示月結單使客人繳費；於本院八十八年十月十二日訊問
    時供稱：丙○○跟客戶辛○○有這筆交易我不清楚，最後辛○○匯款的流向我不
    知道；於本院八十八年十一月四日訊問時供稱：我確實沒有拿到辛○○的匯款，
    我沒有打電話要會計甲○○把錢拿進來，也沒有拿到這筆錢；於本院八十八年十
    一月二十三日、八十八年十二月七日訊問時仍執前詞供稱：我沒有將信用卡帳單
    交給丙○○，也沒有收到辛○○的匯款；於本院八十八年十二月二十八日訊問時
    供稱：丙○○確實有交一張支票給公司，但支票何處來的我沒有必要了解云云。
    嗣於本院八十九年一月二十日訊問時始改口辯稱：丙○○為了充業績，幫客戶墊
    了十五萬的支票，丙○○將辛○○匯入的款項交給會計是為了要把她的支票拿回
    來，店長也要做業績，所以我幫辛○○代墊五萬五千元，辛○○匯款進來後，我
    把我代墊的五萬五千元扣下來等語（見本院八十九年一月二十日訊問筆錄），就
    其是否對辛○○匯款事宜知情或參與等重要關鍵情節，前後反覆不一，差異甚大
    ，被告壬○○於本院審理時之供詞，已難令本院遽信。
  (二)次查：被告丙○○於偵查中供述：信用卡帳單是壬○○給我的，因為她說要用此
    種方式客戶才會繳錢等語，與其於本院審理時供述：八十七年九月我推銷課程給
    辛○○，因為壬○○要我充業績，所以九月十五日我先幫辛○○繳了一張十五萬
    元的支票交給公司會計，壬○○答應我她會將支票拿回來，後來辛○○不想付錢
    ，我就問店長怎麼辦，過了幾天，店長拿帳單給我，叫我去傳真給辛○○看，說
    已經幫她用信用卡付錢了，那張信用卡帳單是我以前男友乙○○名義的，我知道
    沒有幫辛○○代刷，那張帳單是假的，因為乙○○沒有那張卡等語（見本院八十
    八年十一月二十三日、十二月二十八日、八十九年五月四日訊問筆錄），前後所
    述情節相符，並經證人丁○○到庭結證：辛○○是我與丙○○一起服務的客人，
    為了辛○○不付款這件事，店長叫我們進她的辦公室，先問我們辛○○的款項催
    的如何，小萍說款項還沒有進來，然後店長就把一張美國運通卡月結單交給丙○○，說你把這張單子傳給辛○○，要辛○○付款等語明確（見本院八十九年一月
    二十日、五月二十三日訊問筆錄）；復參酌被告丙○○及證人丁○○並均坦承公
    司時常以這種謊稱墊款的方式向客人催帳等語（分別見偵查卷第二十頁背面、本
    院八十八年十二月二十八日、五月二十三日訊問筆錄），足認被告丙○○所述，
    該紙偽造之美國運通卡月結單係被告壬○○所交付，並指示伊行使以說服客戶辛○○繼續付款乙節，應非子虛。
  (三)另查：被告丙○○、壬○○分別為辛○○墊付十五萬元支票、五萬五千元現金交
    回戊○○○○公司，壬○○並承諾丙○○，於辛○○付款後，將換回丙○○墊付
    之支票乙節，業據被告丙○○供述明確，並與證人甲○○到庭結證稱：丙○○交
    給我一張支票，公司沒有提示，因為我們有寫報告書把支票抽回來，壬○○和丙○○都說要抽回這張支票，抽回支票要寫報告書，要店長同意並蓋章等語（見本
    院八十九年一月二十日訊問筆錄）；告訴代理人陳稱：我們至今沒有提示支票（
    見本院八十九年八月二十九日審理筆錄）情節相符，復與告訴代理人八十九年二
    月十七日庭呈之課程收費單上記載相符，應堪採信。則壬○○身為戊○○○○公
    司三重店店長，除自行為客戶辛○○墊付五萬五千元外，並承諾待辛○○付款時
    ，將向戊○○○○公司取回丙○○墊付之十五萬支票，衡情被告壬○○對客戶辛○○是否繼續付款乙節，有利害關係存在，故被告壬○○辯稱：並未指示丙○○
    向客戶辛○○催款云云，已難輕信。
  (四)末查：辛○○匯入之款項，業由甲○○交付予壬○○取得乙節，為被告壬○○所
    自承在卷，又被告丙○○、證人甲○○、癸○○三人亦均供述：癸○○領到錢後
    ，在櫃檯交給會計甲○○，壬○○要甲○○把錢拿去店長室交給她等語明確，應
    堪採信。若壬○○就丙○○向客戶辛○○催繳款項乙節全然不知情，為何能得知
    辛○○於該日匯款入美容師癸○○之私人帳戶，且主動指示甲○○交付上開款項
    ，而從其中取回自己預先為辛○○墊付之五萬五千元現金？被告壬○○所辯顯與
    事理不符。益證被告壬○○確事先指示丙○○向辛○○催款之行為，因而得知辛○○因相信乙○○已代墊款項而答應繼續付款，始命會計甲○○交付辛○○所匯
    款項，並先行取回自己為辛○○所墊付之金額。
  (五)另證人己○○到庭結證稱：我八十七年十月到三重店服務，十二月離開，我有使
    用美國運通卡，當時帳單寄到三重店，大部分是我自己繳，有時會拿繳款聯請會
    計幫我繳，我繳完款就把月結單丟在店裡的垃圾桶裡，帳單上不是我的消費等語
    （見本院八十九年一月二十日訊問筆錄）；被告丙○○供述：當時我住在土城市
    ○○路男友家中，店裡的人都知道我男朋友的名字，店裡的人都認識他等語（見
    偵查卷第九十四頁背面），卷附美國運通卡月結單經送台灣美國運通國際股份公
    司鑑定結果認為：本公司並無乙○○會員，附件上所列卡號持有人為己○○，係
    戊○○○○之員工，該月結單編排方式與本公司正式之月結單差距甚大，如頁數
    、結帳日、所有數字體等等，係剪貼組合完成，此有該公司函一紙在偵查卷可稽
    ，足認該紙月結單係以己○○之信用卡發卡銀行、卡號資料及乙○○姓名、地址
    拼湊偽造而成。被告壬○○雖辯：根本不認識乙○○，也不知道乙○○地址，所
    以不可能偽造該紙偽造月結單云云，惟依己○○於八十七年十月任職於戊○○○○公司三重店，係壬○○所管理之職員，而乙○○又為丙○○當時之同居男友，
    丙○○留存其地址於三重店為聯絡方式等情觀之，被告壬○○如欲取得前開偽造
    信用卡月結單之資料，非屬不可能。又因丙○○為辛○○之美容師，而乙○○為
    丙○○男友，故選擇偽造以乙○○名義之信用卡月結單，當係為取信於辛○○之
    故，自不能因該紙偽造之月結單係丙○○之男友乙○○名義，遽推論認該紙月結
    單係丙○○個人所偽造，與被告壬○○全然無涉，故被告壬○○前開辯解，亦不
    足採。至被告壬○○聲請向中國信託商業銀行及美國銀行調閱黃湖美之信用卡申
    請資料，欲證明丙○○有偽造文書之能力乙節，與被告壬○○是否委由姓名、年
    籍不詳之第三人偽造私文書之行為無關，即無調查之必要。綜上所述，足認該紙
    月結單確係被告壬○○為向客戶辛○○催繳款項，而委由不詳人所偽造，並指示
    被告丙○○行使該紙偽造之月結單說服辛○○繼續付款。本件事證已臻明確，被
    告二人犯行堪予認定。
二、核被告所為係犯刑法第二百十六條行使第二百十條之偽造私文書罪。被告壬○○
    與該不詳姓名之人、被告壬○○與丙○○，分別就偽造私文書及行使偽造私文書
    部分犯行有犯意聯絡，行為分擔，均為共同正犯。被告壬○○偽造私文書之低度
    行為為其嗣後行使之行為所吸收，不另論罪。爰審酌被告壬○○、丙○○犯罪之
    動機、目的係為向客戶催繳款項，以避免自己代墊款項無法受償之損失、行使偽
    造信用卡月結單之手段，犯罪時所受之刺激及其品性、生活狀況、智識程度、犯
    罪所生之損害非輕，及犯罪後丙○○坦承犯行，態度良好，壬○○空言否認，態
    度不佳等一切情狀，分別量處如主文所示之刑。又被告二人前均未曾受有期徒刑
    以上刑之宣告，因一時失慮，偶罹刑典，被告丙○○事後已坦承犯行，深具悔意
    ，經此刑之宣告後，應知警惕而無再犯之虞，本院因認暫不執行其刑為當，均予
    以宣告緩刑，用啟自新。至偽造之美國運通卡月結單未據扣案，應係於行使向客
    戶辛○○催繳款項後，即行丟棄滅失，爰不予宣告沒收，附此敘明。
三、公訴意旨另認被告丙○○涉犯刑法第二百十條偽造私文書罪、被告二人共犯刑法
    第三百三十九條第一項之詐欺取財、第三百三十五條第二項之業務侵占罪等罪嫌
    。訊據被告丙○○、壬○○均堅詞否認有何右揭犯行，丙○○辯稱：並未偽造信
    用卡月結單，辛○○匯入款項伊係交由會計甲○○處理，伊並未詐欺取財、侵占
    公司款項等語。壬○○辯稱：辛○○匯錢係為還丙○○錢，並非要繳回戊○○○○公司，伊從辛○○匯款中，取回自己代墊之五萬五千元後，其餘交給庚○○代
    為清償丙○○應該給付之會款，伊並未侵占公司財產，亦未詐欺辛○○等語。
  (一)被告丙○○偽造私文書罪部分：經查：該紙偽造月結單係被告壬○○交予丙○○
    行使乙節，前已認定，該紙偽造月結單之原本亦未扣案以供調查，本院查無證據
    證明該紙偽造之月結單係被告丙○○所偽造，自難僅憑其行使該偽造私文書之行
    為，即認定其有何偽造之犯行。
  (二)業務侵占罪部分：按業務侵占罪之構成要件係意圖為自己或第三人不法之所有，
    將業務上所持有之物，變異為所有之意思，始足當之。被告壬○○、丙○○分別
    為辛○○墊付五萬五千元、十五萬元之款項乙節，已如前述，又證人辛○○結證
    稱：丙○○傳真給我的時候說乙○○是她男友，已經幫我刷卡代付了等語（見本
    院八十九年七月十一日訊問筆錄），與被告丙○○前開供述相符，應堪採信。足
    認辛○○匯入該筆款項，係為償還其與丙○○間之私人債務，而非給付予戊○○○○公司，此筆款項並非被告丙○○、壬○○業務上所持有之戊○○○○公司之
    財物自明。雖被告丙○○主觀上認為，要以此筆現金換回其前所墊付之支票，故
    將款項交予會計甲○○處理，惟戊○○○○公司，本不受被告壬○○及丙○○私
    下約定之拘束。換言之，縱事後辛○○並未繼續付款，就戊○○○○公司而言，
    客戶辛○○之款項，於八十七年九月份業已收取，並不因被告嗣後未將現金交回
    公司，而受有何財產上之損害。況被告丙○○於辛○○匯入款項後，即交由會計
    甲○○處理，已如前述，其客觀上亦未持有戊○○○○之財物，自難認被告丙○○有何業務侵占之犯行。又證人庚○○到庭結證稱：我跟丙○○有金錢往來，丙○○參加我的互助會，我擔心她離職後我的會錢會拿不到，我問店長如何處理，
    店長說她剛好有丙○○的錢，就交給我等語（見八十九年一月二十日訊問筆錄）
    ，而被告丙○○亦不否認其確有參加庚○○互助會之事實，故被告壬○○所辯，
    其取回自己代墊之五萬五千元後，將剩餘金額全數交給庚○○，代丙○○繳清會
    款等語，應堪採信。被告壬○○未將上開款項交回戊○○○○公司之行為，縱使
    違背其與被告丙○○之間約定，惟亦與刑法業務侵占罪之構成要件不符，尚難僅
    憑被告壬○○取得辛○○匯入款項之事實，即認其有何業務侵占犯行。戊○○○○公司既非侵占之被害人，其所提出之告訴僅係告發，附此敘明。
  (三)詐欺取財罪部分：按刑法第三百三十九條第一項所規定之構成要件，係意圖為自
    己不法之所有，以詐術使人將本人或第三人之物交付者而言。被告壬○○、丙○○二人行使偽造私文書，向辛○○佯稱業由乙○○代辛○○刷卡付款乙節，固屬
    施用詐術，惟證人辛○○結證稱：丙○○跟我說她已經代為繳費，我才會繼續繳
    錢，我沒有辦理解約，後來總公司還是讓我把課程上完等語（見本院八十九年七
    月十一日訊問筆錄），與告訴代理人所述情節一致，應堪採信。辛○○雖因被告
    之行為而未堅持解約，然其既於八十七年九月與戊○○○○公司訂立契約，其依
    約繳款，事後並已接受戊○○○○公司提供之服務課程為其繳款對價，即難認其
    依約付款之行為，造成何財產上之損失。況被告二人雖均明知並未由乙○○以刷
    卡方式代辛○○繳款，惟其確分別代被告墊付款項，前已敘明，亦難認定被告二
    人有何不法所有之意圖。被告二人以欺騙行為勸阻客戶解約，固令人非議，然尚
    難以刑法之詐欺取財罪相繩。綜上所述，本院復查無其他積極證據足資認定被告
    等有何公訴人所指之此部份犯行，應屬不能證明被告犯罪，因公訴人認被告所犯
    侵占、詐欺罪與偽造文書間有裁判上一罪之牽連關係，又偽造私文書之行為與行
    使行為有實質上一罪之吸收關係，爰均不另為無罪之諭知。
據上論斷，應依刑事訴訟法第二百九十九條第一項前段，刑法第二十八條、第二百十
六條、第二百十條、第七十四條第一款，判決如主文。
本案經檢察官謝宗甫到庭執行職務
中      華      民      國      八十九      年     九     月     五     日
                                      臺灣板橋地方法院刑事第三庭
                                          審判長法  官  陳財旺
                                                法  官  李幼妃
                                                法  官  蕭一弘
右正本證明與原本無異。
如不服本判決應於送達後十日內向本院提出上訴狀。
                                                書記官  王苑琦
中      華      民      國      八十九      年     九     月    十三    日
附錄本案論罪科刑法條全文：
刑法第二百十六條
行使第二百十條至第二百十五條之文書者，依偽造、變造文書或登載不實事項或使登
載不實事項之規定處斷。
刑法第二百十條
偽造、變造私文書，足以生損害於公眾或他人者，處五年以下有期徒刑。


司法院資訊處製作；財團法人民間司法改革基金會備份。
